ACORDAO-COMPLETO-2477134

ACÓRDÃO 1172/2021 ATA 17/2021 - PLENÁRIO

VISTOS, relatados e discutidos estes embargos de declaração opostos pela Carioca Christiani Nielsen Engenharia S.A. e por Jorge Luiz Zelada em face do Acórdão 704/2021-TCU-Plenário, que julgou irregulares as contas dos embargantes, assim como as de Renato de Souza Duque, Paulo Roberto Costa e Pedro José Barusco Filho, condenando-os em débito histórico de R$ 71.156.416,27, em razão de prejuízos causados à Petróleo Brasileiro S.A. na execução das obras de construção do píer do Terminal Aquaviário de Barra do Riacho - TABR, objeto do Contrato 0802.0045378.08.2.
 ACORDAM os ministros do Tribunal de Contas da União, reunidos em sessão do Plenário, com fundamento no art. 34 da Lei 8.443/1992, c/c o art. 287 do Regimento Interno, e ante as razões expostas pelo Relator, em:
9.1. conhecer dos embargos de declaração e rejeitá-los; e
9.2. encaminhar cópia desta deliberação aos embargantes e aos demais interessados, com a informação de que a íntegra do relatório e do voto que a fundamentam está disponível no endereço eletrônico www.tcu.gov.br/acórdãos.

Embargos de declaração opostos em face de acórdão que julgou irregulares as contas dos embargantes, com condenação em débito, em razão de prejuízos causados à Petrobras na execução das obras de construção do píer do Terminal Aquaviário de Barra do Riacho.

Petróleo Brasileiro S.A.

3. Responsáveis/Embargantes:
3.1. Responsáveis: Almir Guilherme Barbassa (XXX.113.586-XX); Antônio Luiz Coelho dos Santos Neto (XXX.259.576-XX); Carioca Christiani Nielsen Engenharia S.A. (40.450.769/0001-26); Carioca Christiani Nielsen Engenharia S.A. (40.450.769/0048-90); Carlos Eduardo Sardenberg Bellot (XXX.791.077-XX); Dennis Arguelles Botinelly (XXX.211.387-XX); Joao Jorge Vieira Sampaio (XXX.681.307-XX); Jorge Luiz Zelada (XXX.164.787-XX); José Sérgio Gabrielli de Azevedo (XXX.750.395-XX); Luiz Cláudio de Amorim Gonçalves (XXX.139.687-XX); Marco Aurélio da Rosa Ramos (XXX.544.320-XX); Maria das Graças Silva Foster (XXX.772.727-XX); Michel Martignago Mondardo (XXX.373.439-XX); Márcio de Almeida Ferreira (XXX.504.788-XX); Paulo Mauricio Cavalcanti Gonçalves (XXX.551.307-XX); Paulo Roberto Costa (XXX.612.879-XX); Pedro José Barusco Filho (XXX.145.708-XX); Renato de Souza Duque (XXX.515.167-XX); Sérgio dos Santos Arantes (XXX.417.367-XX).
3.2. Embargantes: Jorge Luiz Zelada (XXX.164.787-XX) e Carioca Christiani Nielsen Engenharia S.A. (40.450.769/0048-90).

Augusto Nardes.

13.1. Ministros presentes: Ana Arraes (Presidente), Walton Alencar Rodrigues, Benjamin Zymler, Augusto Nardes, Raimundo Carreiro e Jorge Oliveira (Relator).
13.2. Ministro que alegou impedimento na Sessão: Augusto Nardes.
13.3. Ministros-Substitutos convocados: Augusto Sherman Cavalcanti, Marcos Bemquerer Costa e André Luís de Carvalho.
13.4. Ministro-Substituto presente: Weder de Oliveira.

JORGE OLIVEIRA

Ministro Jorge Oliveira.

Trata-se de embargos de declaração opostos pela Carioca Christiani Nielsen Engenharia S.A. e por Jorge Luiz Zelada em face do Acórdão 704/2021-TCU-Plenário, que julgou irregulares as contas dos embargantes, assim como as de Renato de Souza Duque, Paulo Roberto Costa e Pedro José Barusco Filho, condenando-os em débito histórico de R$ 71.156.416,27, em razão de prejuízos causados à Petróleo Brasileiro S.A. na execução das obras de construção do píer do Terminal Aquaviário de Barra do Riacho - TABR, objeto do Contrato 0802.0045378.08.2.
2.	A Carioca Christiani Nielsen Engenharia S.A. suscitou duas contradições na deliberação embargada, ambas associadas a suposto prejuízo ao exercício do contraditório e à plenitude da defesa, para, ao final, requerer a atribuição de efeitos infringentes ao recurso, com a exclusão de sua responsabilidade pelo dano apurado nesta Tomada de Contas Especial.
3.	Pela clareza, transcrevo abaixo excerto da peça recursal (peça 120) :
"I - SÍNTESE DA DEMANDA 
1. O Acórdão 704/2021-TCU-Plenário rejeitou as alegações de defesa da Embargante, condenando-a solidariamente ao pagamento de dano apurado no processo em epígrafe, decorrente da assinatura de autorizações de serviços para início da execução contratual, sem a licença prévia dos órgãos competentes, no âmbito de contrato firmado entre a Petrobras e a Embargante, cujo objeto era a construção do píer do Terminal Aquaviário Barra do Riacho - TABR. 
2. Apesar de a irregularidade objeto da presente TCE consistir em ato de ofício - emissão indevida de autorização para início dos serviços - que somente poderia ser praticado pelos gestores da Petrobras, o acórdão recorrido considerou a Embargante solidariamente responsável pelo débito, sob o fundamento de que a Recorrente teria permanecido inerte diante da atuação irregular da Petrobras, descumprindo assim o duty to mitigate the loss (dever de mitigar o prejuízo) . 
3. Em suas alegações de defesa, a Embargante havia suscitado preliminar de ausência de condição de procedibilidade da Tomada de Contas Especial, em razão do prejuízo ao contraditório e à ampla defesa decorrente do transcurso de prazo superior a dez anos entre a data dos fatos e a sua citação. Na oportunidade, destacou-se que 'o decurso de longo período desde a ocorrência dos fatos em apuração dificulta sobremaneira a coleta de elementos probatórios que possam desconstituir a tese da unidade técnica' (f. 4, peça 79) .
4. Ocorre que a referida preliminar foi rejeitada no voto condutor do acórdão embargado, em fundamentação contraditória aos argumentos de mérito lançados no mesmo voto, conforme se passa a demonstrar. 
II - DAS CONTRADIÇÕES NO ACÓRDÃO EMBARGADO 
5. O Relator do acórdão embargado, ao analisar a defesa da Embargante, destacou que 'no tocante às alegações [...] de prejuízo à defesa em face do tempo transcorrido desde os fatos irregulares, rejeito as alegações da empresa sob os fundamentos já expostos neste voto' (f. 7 da peça 109) . Os fundamentos dessa rejeição haviam sido declinados no exame de preliminar arguida por outro responsável, ocasião em que o Relator assim se manifestou: 
[...] também não vislumbro o suposto prejuízo à defesa em face do tempo transcorrido desde os fatos irregulares. A consolidada jurisprudência deste Tribunal afirma que o simples decurso de prazo não é suficiente para presumir prejuízo ao contraditório e à ampla defesa. Além de não terem sido identificados objetivamente os supostos obstáculos ao exercício pleno da defesa, há de se considerar que as irregularidades tratadas neste processo são levantadas para contradita dos responsáveis desde as primeiras fiscalizações das obras do Terminal de Barra do Riacho, em 2009, com diversas oportunidades à apresentação de defesa nos processos autuados para o prosseguimento das apurações (g.n) (f. 6 da peça 109) . 
6. Considerando que a fundamentação transcrita foi integralmente invocada para rejeitar a preliminar suscitada pela Embargante, verifica-se que, nesse ponto, o acórdão embargado incorreu em duas contradições. 
7. Primeiro, ao afirmar que 'as irregularidades tratadas neste processo são levantadas para contradita dos responsáveis desde as primeiras fiscalizações das obras do Terminal de Barra do Riacho, em 2009', o acórdão embargado incorre em contradição com o item 31 do Relatório. Referido item deixa claro que, nas fiscalizações prévias à instauração desta Tomada de Contas Especial, apenas os então gestores da Petrobras foram ouvidos na condição de responsáveis pela irregularidade objeto deste processo (f. 6 da peça 110) . 
8. A Embargante, por sua vez, nunca foi notificada ou intimada para se manifestar sobre o objeto desta TCE antes da sua citação válida em 8/7/2019. Ao contrário, a própria área técnica dessa Corte, antes da instauração desta Tomada de Contas, considerava como sendo de inegável justiça a indenização paga à Embargante, que agora é enquadrada como dano.
9. Portanto, resta configurada a contradição entre o voto condutor do acórdão e o item 31 do seu relatório, uma vez que é incontroverso que a Peticionante somente foi instada por essa Corte a se manifestar sobre a irregularidade objeto destes autos em 8/7/2019, quando já decorridos mais de dez anos a emissão da autorização de serviços questionada, ocorrida em 5/9/2008. 
10. Assim, requer-se seja sanada a referida contradição, a fim de se reconhecer o transcurso de dez anos entre a data dos fatos e a citação da Peticionante. 
11. Superado esse ponto, remanesce ainda a contradição entre os itens 43 e 62 do voto condutor do acórdão embargado. Isso porque, enquanto no item 43, o Relator afirma 'não terem sido identificados objetivamente os supostos obstáculos ao exercício pleno da defesa', no item 62 do mesmo voto consta que a alegação de defesa da Embargante 'não encontra qualquer evidência que lhe dê suporte'. 
12. Ora, como afirmar que não foram identificados prejuízos ao contraditório e à ampla defesa, se o próprio voto deixou de acolher alegações defensivas por estarem desacompanhadas de provas, provas essas que a Embargante não conseguiu apresentar exatamente pelo transcurso de longo período entre os fatos e sua defesa? Evidente a contradição no ponto. 
13. O voto condutor do acórdão embargado considera ainda que a carta enviada pela Embargante à Petrobras em janeiro de 2009 não seria suficiente para 'concluir, como quer a defendente, que a contratada cumpriu o duty to mitigate the loss (dever de mitigar o prejuízo) ' (f. 8 da peça 109) . Ocorre que, conforme destacado na defesa, a Embargante cumpriu o dever de mitigar o prejuízo, alertando a Petrobras dos possíveis prejuízos decorrentes da emissão da autorização de serviços questionada. Em resposta, a Petrobras desde sempre esclareceu que havia, como destacado no voto, 'expectativa de iminente obtenção da licença da ANTAQ'. 
14. Contudo, a Embargante não juntou evidências da integralidade dos alertas enviados e das respostas da Petrobras simplesmente porque não mais as tem, já que, conforme aduzido na defesa, 'o decurso de longo período desde a ocorrência dos fatos em apuração dificulta sobremaneira a coleta de elementos probatórios' (f. 4, peça 79) . 
15. Assim, a suposta inércia da Embargante e o descumprimento do dever de mitigação do prejuízo, invocados como fundamento para sua responsabilização, teriam sido cabalmente afastados caso a Embargante tivesse acesso a todas as comunicações trocadas com a Petrobras em 2008, o que restou prejudicado pelo decurso do tempo.
16. Nesse cenário, é evidente a contradição entre a rejeição das alegações de mérito da Embargante no item 62 do voto - motivada pela insuficiência das provas apresentadas - e a afirmação de inexistência de prejuízo ao contraditório e à ampla defesa, contida no item 43 do mesmo voto, invocado para rejeitar a preliminar suscitada. 
III - DOS PEDIDOS 
17. Por essas razões, requer-se o conhecimento e provimento dos presentes embargos de declaração para que, sanando-se as contradições apontadas, seja reconhecido o transcurso de prazo superior a dez anos entre o ato irregular apurado nesta TCE e a citação da Peticionante, bem como o consequente prejuízo à defesa da Embargante, a justificar a atribuição de efeitos infringentes ao recurso, com a exclusão da responsabilidade da Recorrente pelo dano apurado nesta Tomada de Contas Especial."
4.	Jorge Luiz Zelada, por sua vez, levantou duas omissões no julgado embargado, a primeira, relativa à ausência de nexo causal entre sua conduta e o dano imputado, e a segunda, relacionada à suposta ausência de qualquer atuação sua na fase da contratação que teria consumado a irregularidade.
5.	Reproduzo, a seguir, excerto de seus embargos de declaração (peça 125) :
"II. Omissão - Embargante que foi incluído como responsável por ter sido alegadamente 'condenado pela justiça por participação em desvios ocorridos na Petrobras' - Conduta dos Diretores Executivos que, por si só, havia sido considerada insuficiente para responsabilização: 
7. O voto do i. Relator concluiu pela responsabilização do Embargante porque a contratação em questão 'teve a anuência da Diretoria Executiva da qual eles eram integrantes, o que constituiu ato essencial para a ocorrência dos prejuízos suportados pela Petrobras'. 
8. Ocorre que, nesse ponto, houve omissão sobre o argumento de que na própria instrução inicial (que concluiu pela citação do Embargante) se concluiu pelo 'afastamento do débito aos gestores que não tiveram condutas estritamente relacionadas com a atuação do cartel, com fundamento na inexistência de nexo causal direto e necessário com o dano'. Relembre-se o trecho da instrução: 
'31. Daí se conclui que as ações colusivas das empreiteiras, concertadas com as condutas dolosas de gestores da Petrobras (que receberam propina para facilitar a captura de contratos pelo cartel) , formam a causa direta e eficiente do dano, razão porque a eles deve recair a responsabilidade pela restituição desses valores. 
32. Sob esse enfoque, é possível considerar o afastamento do débito aos gestores que não tiveram condutas estritamente relacionadas com a atuação do cartel, com fundamento na inexistência de nexo causal direto e necessário com o dano. Considerar os gestores não envolvidos no esquema de corrupção no rol de responsáveis pelo débito seria equivalente a aplicar a teoria da equivalência das condições (conditio sine qua non) , já há muito superada pela doutrina e jurisprudência, por alargar demais a cadeia causal. Caso não observada essa consideração, ter-se-ia que incluir no débito todos quantos agiram, de alguma maneira, na celebração de todos os contratos que foram alvo do cartel - inclusive técnicos e pareceristas que adotaram meros procedimentos formais ou opinativos, por dever de ofício, mas sem dolo, ou seja, sem a intenção de favorecer o esquema criminoso. 
33. Como suporte a esse entendimento, a aplicação da jurisprudência do Superior Tribunal de Justiça ao presente caso conduz à exclusão da responsabilidade dos gestores que realizaram condutas meramente culposas, visto que, diante da presente concorrência de culpas para a sua causação, destaca-se e prepondera o nexo de causalidade desse dano com a culpa grave das empresas que realizaram as condutas anticompetitivas e dos gestores corruptos, que receberam propina para facilitar a atuação do cartel: (...) ' 
9. Assim, o Embargante não teria sido incluído como responsável apenas por ser integrante da Diretoria Executiva e aprovar a contratação, já que tal conduta, segundo a própria instrução inicial, não teria nexo causal direto e necessário com o dano. 
10. Portanto, o v. acórdão foi omisso sobre o argumento de que a própria instrução inicial partiu do pressuposto de que a conduta dos integrantes da diretoria executiva (que não estavam vinculados às áreas do projeto) por si só não seria apta a responsabilizar tais integrantes, ante a ausência de nexo causal com o dano. 
11. Pelo exposto, requer-se o acolhimento dos Embargos para sanar tal omissão, reconhecendo, por consequência, a ausência de responsabilidade do Embargante.
III. Omissão - Argumento de que o subitem 1.3.1 do Decreto nº 2.745/1998 traz dever a ser adotado para a aprovação da licitação, que não teve participação do Embargante: 
12. O voto do i. Relator tratou do subitem 1.3.1 do Decreto 2.745/1998 nos seguintes termos: 
'48. Sequer é possível considerar de difícil detecção pela instância diretiva a inobservância do dever de previamente licenciar o empreendimento, eis que configura exigência expressa do subitem 1.3.1 do Decreto 2.745/1998, norma a regulamentar as contratações da Petrobras naquele momento.' 
13. Entretanto, com a devida vênia, o v. acórdão restou omisso sobre o argumento de que a infringência ao referido subitem 1.3.1 do Decreto 2.745/1998 jamais poderia ser imputado ao Embargante. 
14. Relembre-se que o item 1.3.1 do Decreto nº 2.745/1998 estabelece que, quando for o caso 'deverão ser adotadas antes da licitação as providências para a indispensável liberação (...) '. 
15. Ora, pelo dispositivo, deveriam ter sido providenciadas, antes da licitação, as devidas autorizações. A infração apontada só poderia recair sobre quem deveria, antes da licitação, ter providenciado a autorização necessária e não o fez. 
16. Nesse caso as autorizações que estariam faltando são as que competiam à ANTAQ, nos termos do outro dispositivo tido como violado (art. 27, XXII, da Lei nº 10.233/2001) . 
17. Portanto, os únicos que poderiam ser responsabilizados são aqueles que deveriam ter providenciado tais autorizações, vale dizer, os agentes com tal competência vinculados às diretorias responsáveis pelo projeto, que no caso eram as de serviços e de abastecimento.
18. Assim, sequer os diretores executivos responsáveis pela aprovação da licitação poderiam ser responsabilizados pela alegada violação ao dispositivo mencionado, mormente pela dinâmica de atuação da diretoria executiva. 
19. Entretanto, ZELADA sequer integrava a Diretoria Executiva quando esta aprovou a licitação. Enquanto a aprovação ocorreu em 10/10/2007, o Embargante foi nomeado Diretor Internacional em 03/03/2008. 
20. O v. acórdão foi omisso, entretanto, sobre o fato de que ao se considerar que o item 1.3.1 do Decreto nº 2.745/1998 estabelece que as autorizações deveriam ter sido obtidas antes da licitação (e não após a licitação e antes da contratação) , impossível imputar a violação mencionada à ZELADA. 
21. Pelo exposto, requer-se o acolhimento dos Embargos para sanar tal omissão, reconhecendo, por consequência, a ausência de responsabilidade do Embargante. 
IV. Requerimentos: 
22. Diante de todo o exposto, respeitosamente, requer-se o recebimento com o efeito suspensivo previsto no art. 287, § 3º, do RITCU, e o acolhimento dos presentes Embargos de Declaração para: 
a. Sanar a omissão sobre o argumento de que a própria instrução inicial partiu do pressuposto de que a conduta dos integrantes da diretoria executiva (que não estavam vinculados às áreas do projeto) por si só não seria apta a responsabilizar tais integrantes, ante a ausência de nexo causal com o dano, afastando por consequência a condenação do Embargante; 
b. Sanar a omissão sobre o argumento de que, ao se considerar que o item 1.3.1 do Decreto nº 2.745/1998 estabelece que as autorizações deveriam ter sido obtidas antes da licitação (e não após a licitação e antes da contratação) , é impossível imputar a violação mencionada à ZELADA, pelo que sua condenação deve ser afastada."
	É o relatório.

8.1. Raissa Roese da Rosa (52568/OAB-DF) e outros, representando Carioca Christiani Nielsen Engenharia S.A.  
8.2. Daniele de Oliveira Nunes (165.787/OAB-RJ) e outros, representando Renato de Souza Duque.  
8.3. Antonio Augusto Lopes Figueiredo Basto (16.950/OAB-PR) e outros, representando Pedro José Barusco Filho.  
8.4. Patricia Franco Bonfadini Mendes (152.991/OAB-RJ) e outros, representando Petróleo Brasileiro S.A.  
8.5. Ellen Medas da Rocha (202.447/OAB-RJ), representando Paulo Roberto Costa.  
8.6. Felipe Henrique Braz Guilherme (69.406/OAB-PR) e outros, representando Jorge Luiz Zelada.

Procurador Sergio Ricardo Costa Caribé.

EMBARGOS DE DECLARAÇÃO. TOMADA DE CONTAS ESPECIAL. OBRAS DO PÍER DO TERMINAL DE BARRA DO RIACHO-ES. AUTORIZAÇÃO DE INÍCIO DAS OBRAS ANTES DO LICENCIAMENTO. DANO DECORRENTE DE INDENIZAÇÃO À CONTRATADA POR PERÍODO IMPRODUTIVO. CONTAS IRREGULARES E DÉBITO. INEXISTÊNCIA DAS OMISSÕES E CONTRADIÇÕES SUSCITADAS. REJEIÇÃO DOS EMBARGOS.

TOMADA DE CONTAS ESPECIAL (TCE)

Secretaria de Fiscalização de Infraestrutura de Petróleo e Gás Natural (SeinfraPetroleo).

Presentes os requisitos de admissibilidade, gerais e específicos, conheço dos embargos de declaração opostos pela Carioca Christiani Nielsen Engenharia S.A. e por Jorge Luiz Zelada em face do Acórdão 704/2021-TCU-Plenário, que apreciou tomada de contas especial instaurada para apurar prejuízos causados à Petróleo Brasileiro S.A. na execução das obras de construção do píer do Terminal Aquaviário de Barra do Riacho - TABR.
A deliberação, no que importa aos embargantes, julgou irregulares suas contas, assim como as de Renato de Souza Duque, Paulo Roberto Costa e Pedro José Barusco Filho, condenando-os solidariamente em débito histórico de R$ 71.156.416,27, em razão de prejuízos causados pela execução contratual com inobservância da obrigatoriedade do prévio licenciamento.
II
A empresa Carioca Christiani Nielsen Engenharia S.A., em breve síntese, suscitou as seguintes falhas no julgado recorrido:
a) contradição quanto à afirmação do voto de que a "as irregularidades tratadas neste processo são levantadas para contradita dos responsáveis desde as primeiras fiscalizações das obras do Terminal de Barra do Riacho, em 2009" e o fato de que a embargante foi citada para se manifestar sobre o objeto desta TCE apenas em 8/7/2019, fundamento por meio do qual requereu "seja sanada a referida contradição, a fim de se reconhecer o transcurso de dez anos entre a data dos fatos e a citação da Peticionante.";
b) contradição entre as conclusões pela inexistência de prejuízo ao contraditório e à ampla defesa e a rejeição dos argumentos de que a contratada cumpriu o dever de mitigar o prejuízo, tendo em vista que, segundo alegado pela embargante, ela "não juntou evidências da integralidade dos alertas enviados e das respostas da Petrobras simplesmente porque não mais as tem".
Longe de caracterizar quaisquer das falhas que justificam a oposição dos embargos de declaração, a recorrente, invariavelmente, levanta discussões de mérito que não podem ser apreciadas na via recursal eleita e, no mais das vezes, contesta matéria devidamente abordada na decisão embargada.
O TCU concluiu pela irregularidade de pagamentos realizados em favor da empresa a partir de contrato executado antes mesmo do licenciamento das obras e, por isso, ajuizou existirem elementos fáticos e jurídicos suficientes para condenar a contratada com fundamento no art. 16, parágrafo 2º, "b" da Lei 8.443/1992, que impõe a responsabilização solidária "do terceiro que, como contratante ou parte interessada na prática do mesmo ato, de qualquer modo haja concorrido para o cometimento do dano apurado."
Rechaço a pretensão da embargante de caracterizar falha na decisão condenatória, passível de afastar sua responsabilização, sob a premissa, nas duas contradições levantadas, de que teria havido prejuízo ao contraditório e à ampla defesa.
Além de ser matéria devidamente enfrentada, o fato de ter sido citada neste processo de TCE apenas em 08/07/2019 não permite desconsiderar que eventual impedimento à plenitude do exercício de defesa, ou mesmo dificuldade na sua realização, deve ser provado, cabendo à parte o ônus dessa evidenciação. Essa é a jurisprudência pacífica do TCU (Acórdão 11820/2016-TCU-Segunda Câmara, 9.570/2015-2ª Câmara e 1.258/2019-Plenário, dentre outros) .
Como destaquei em meu voto, o mero transcurso do tempo não acarreta, em toda e qualquer situação, prejuízo à ampla defesa ou à constituição do contraditório, devendo a configuração de tal prejuízo ser analisada em cada caso concreto, sob pena de violar-se a regra da imprescritibilidade das ações de cobrança de dano ao erário.
Na prática, a argumentação da empresa Carioca Engenharia busca associar, como se idêntico conteúdo fosse, prejuízo à apresentação de defesa e aferição formal da prescrição da pretensão punitiva. Essa última, segundo o entendimento do TCU, se opera pelo transcurso do prazo decenal desde os fatos irregulares sem que haja apreciação da matéria ou suspensão da contagem. Nesta TCE, a prescrição da pretensão punitiva foi assumida e nenhuma sanção foi imposta aos responsáveis.
Sob diferente viés, no tocante à imputação de débito, a decisão embargada alinhou-se à jurisprudência dominante deste Tribunal pela imprescritibilidade e, em respeito à segurança jurídica e aos consectários do devido contraditório e da ampla defesa, os responsáveis poderiam demonstrar a impossibilidade fática de produzir prova essencial ao deslinde do feito, mas de tal tarefa não se desincumbiram. 
A despeito do tempo transcorrido desde os fatos irregulares, destaquei não vislumbrar prejuízo à defesa, porque não verifiquei, como exposto no voto, os supostos obstáculos ao exercício pleno do contraditório.
As argumentações constantes do voto estão em perfeita coerência com a instrução da antiga Secretaria de Fiscalização de Infraestrutura de Petróleo e Gás Natural que transcrevi no relatório da decisão, como demonstra o trecho a seguir (destaques acrescidos) :
113. A respeito da irregularidade aqui tratada, sua origem se deu em processos de fiscalizações realizadas em 2009 e 2010, portanto, contemporâneo à ocorrência (o pagamento irregular ocorreu em 29 de janeiro de 2010) , de forma que os pontos aqui discutidos já são mencionados e conhecidos da empresa desde 2009, motivo pelo qual os envolvidos já tinham ciência das eventuais consequências. 
114. A apuração da irregularidade se deu no âmbito do TC Processo 009.832/2010-6, a empresa Carioca Christiani Nielsen Engenharia S.A. requereu e teve acesso a cópia integral daquele processo ainda no início do ano de 2013 - à exceção de peças sigilosas não afetas à própria empresa (peças 33; 40; 45; e 50 do TC Processo 009.832/2010-6) . Foi naquele processo que se determinou a conversão dos autos na presente tomada de contas especial - Acórdão 1633/2018-TCU-Plenário, de 18/7/2018. Diferente seria o caso de somente dez anos depois de ocorridos os fatos este Tribunal realizasse as primeiras análises.
Ao afirmar ter sido chamada ao contraditório apenas por meio da citação efetuada nesta TCE, a empresa deixa de considerar o amplo acesso que lhe foi conferido à matéria objeto de discussão. Aliás, sobre possíveis irregularidades nos projetos das obras do píer do Terminal de Barra do Riacho, a Carioca apresentou manifestação formal no TC Processo 010.552/2009-1 (peça 27) , em 30/10/2009. 
Sobre a exata irregularidade que deu causa à sua condenação, é justo reconhecer que a Carioca Engenharia não foi diretamente notificada para manifestar-se antes de 08/07/2019, o que deu causa à prescrição da pretensão punitiva. Isso, contudo, não implica concluir pela ocorrência de prejuízo a sua manifestação no tocante ao dano causado, cujo exame presumiu a imprescritibilidade da respectiva ação de cobrança.
Em relação à execução contratual com desrespeito ao prévio licenciamento das obras, vale ponderar que a própria Petrobras foi instada ao contraditório em sede de oitiva, e diversos gestores da Petrobras foram chamados em audiência, a partir de despacho prolatado pelo então relator, Ministro Benjamin Zymler, em novembro de 2010 (peça 1, p. 96, TC Processo 009.832/2010-6) . Todo esse conjunto probatório permitiu a regular apuração dos fatos apesar do longo transcurso temporal e é justamente nesse contexto que considerei, e expressamente aduzi em meu voto, que não restou demonstrado prejuízo ao contraditório e à ampla defesa dos envolvidos.
Nessa mesma perspectiva, é improcedente a segunda contradição alvitrada pela embargante.
Ao alegar, em embargos de declaração, que os elementos trazidos para demonstrar a boa-fé contratual eram apenas parte de um conjunto probatório mais amplo, inviabilizado pelo lapso temporal, a Carioca Engenharia, além de inovar em sua linha argumentativa, não demonstra qualquer afirmação conflitante, quer na fundamentação, quer entre a fundamentação e a conclusão.
Avaliei em meu voto ser impossível concluir que a contratada cumpriu o duty to mitigate the loss (dever de mitigar o prejuízo) tão somente por ter informado à Petrobras, em 15 de janeiro de 2009, que deixaria de mobilizar parte dos equipamentos e da mão de obra. E o fiz, conforme consignado, por duas razões fundamentais: primeiro, porque as justificativas aduzidas para a mobilização apenas parcial ultrapassavam a falta de licenciamento, abarcando alegados "atrasos nas informações das cargas e lay-out das unidades do píer"; segundo, e principalmente, porque a informação foi enviada em 15/01/2009, depois de mais de quatro meses da mobilização de equipamentos e mão de obra que não poderiam ser aproveitados em atividades operativas enquanto não expedida a licença pela Antaq, o que só ocorreu em 16/07/2009. 
Em nada tais conclusões podem ser consideradas conflitantes com uma suposta inviabilidade fática de apresentar outras evidências "da integralidade dos alertas enviados e das respostas da Petrobras", até porque, nas alegações de defesa apresentadas na fase anterior deste feito, nem mesmo foi levantado pela Carioca Engenharia que teriam existido outros alertas à Petrobras sobre o risco de iniciar a execução contratual quando obstada pela falta de licenciamento. Também aqui, portanto, não há evidências de efetivo prejuízo ao contraditório e à ampla defesa.
Por tudo isso, devem ser rejeitados os embargos de declaração opostos pela Carioca Engenharia.
III
Jorge Luiz Zelada, por sua vez, levantou duas omissões no Acórdão 704/2021-TCU-Plenário que, em breve síntese, podem ser assim resumidas:
omissão relativa à ausência de nexo causal entre sua conduta e o dano imputado, associada ao fato de que "na própria instrução inicial (que concluiu pela citação do Embargante) se concluiu pelo 'afastamento do débito aos gestores que não tiveram condutas estritamente relacionadas com a atuação do cartel, com fundamento na inexistência de nexo causal direto e necessário com o dano'";
omissão relacionada à suposta ausência de atuação do ex-dirigente para consumação da irregularidade, pois ele não integrava a Diretoria Executiva quando aprovada a licitação e não lhe poderia se imputada violação ao "item 1.3.1 do Decreto nº 2.745/1998 [que] estabelece que as autorizações deveriam ter sido obtidas antes da licitação (e não após a licitação e antes da contratação) ".
Nas duas contestações, de forma evidente, o embargante busca rediscutir matéria enfrentada na decisão recorrida e não apresenta fundamentos a serem desenvolvidos na estreita via dos embargos declaratórios.
Embargos de declaração são um recurso de natureza peculiar, cuja fundamentação é vinculada, visto que seu objetivo é estritamente afastar possível omissão, obscuridade ou contradição de determinada deliberação. Logo, esse instrumento não deve servir como meio ilegítimo para rediscussão de mérito, o que representaria, na prática, a possibilidade de repetição de um mesmo recurso, ferindo os princípios da legalidade, da singularidade, da isonomia e da celeridade processual.
Em relação à responsabilidade do embargante, a decisão recorrida foi prolatada em integral consonância com os fundamentos e conclusões aduzidos pela unidade instrutiva. Não merece prosperar a aludida omissão entre argumentos da instrução preliminar que levou à citação dos responsáveis e as razões que sustentaram a decisão de mérito.
Outrossim, registrei em meu voto as razões de fato e de direito que me levaram a concluir pela condenação de Jorge Luiz Zelada, nos seguintes termos:
47.	Rechaço a pretensão do responsável Paulo Roberto Costa, também alvitrada por Renato de Souza Duque e por Jorge Luiz Zelada, de caracterizar os atos deliberativos da Diretoria Executiva da Petrobras como meramente administrativos, formais e desprovidos de conteúdo meritório essencial. Além de ato decisório fundamental e inafastável para o prosseguimento da contratação, é momento importante de controle, em que poderia ter sido evitada a ocorrência de prejuízos de elevada monta aos cofres da companhia. 
48.	Sequer é possível considerar de difícil detecção pela instância diretiva a inobservância do dever de previamente licenciar o empreendimento, eis que configura exigência expressa do subitem 1.3.1 do Decreto 2.745/1998, norma a regulamentar as contratações da Petrobras naquele momento. 
49.	Considero despiciendas, ainda, as alegações de Jorge Luiz Zelada de que os responsáveis imediatos pelas autorizações de serviço não estariam vinculados à Diretoria Internacional, por ele dirigida. Igualmente desimportantes para o desfecho processual as argumentações de Paulo Roberto Costa de que as deliberações para a contratação seriam "exclusivas da Diretoria de Serviços". Como visto alhures, a autorização da contratação, feita em desacordo com as disposições normativas a exigir prévio licenciamento, teve a anuência da Diretoria Executiva da qual eles eram integrantes, o que constituiu ato essencial para a ocorrência dos prejuízos suportados pela Petrobras.
Nessa mesma direção, fiz consignar no relatório que integrou a deliberação a instrução da SeinfraPetroleo, por mim acolhida em relação à responsabilização solidária de Jorge Luiz Zelada, da qual extraio breve excerto a confirmar a integridade dos fundamentos que embasaram a decisão:
75.	Verifica-se que o defendente, Sr. Jorge Zelada, foi nomeado Diretor Internacional em 3/3/2008, ou seja, após a aprovação da licitação em comento, que ocorreu em reunião da Diretoria Executiva de 31/1/2008 (peça 17) , porém, anterior à aprovação da contratação, que ocorreu em reunião da Diretoria Executiva de 28/8/2008 (peça 18) , não sendo possível, portanto, afastar a sua participação no processo de aprovação da contratação, afinal, quem autoriza a contratação, sem as providências que eram exigíveis para o procedimento de licitação, valida os atos praticados e reconhece a legalidade e legitimidade de prosseguimento do processo.
76.	Ademais, deve-se registrar que, em momento anterior, quando da prolação do Acórdão 2442/2012-TCU-Plenário, a própria Relatora já destacou - em seu voto - que a gravidade maior da irregularidade recaía exatamente sobre aqueles que aprovaram a contratação, não a licitação (...) 
Assim, ainda que o ex-dirigente da Petrobras não tenha atuado na autorização da licitação, o que restou reconhecido na deliberação, a irregularidade que deu causa ao débito imputado nesta TCE não pode ser tida à conta de evento episódico, limitado no tempo, restrito à aprovação da licitação. Como aduzido na deliberação recorrida, considerei que, neste caso, a contratação e execução com desrespeito aos processos de autorização exigidos exsurgem como aspectos centrais da irregularidade causadora de dano ao erário, de forma que os responsáveis assumiram obrigações de forma temerária e incorreram em riscos injustificados.
Destarte, afora a tentativa de rediscussão de matéria devidamente enfrentada, não vislumbro qualquer indício de falta de pronunciamento sobre matéria que deveria ter sido apreciada, o que conduz à improcedência das omissões levantadas pelo embargante.
IV
Por conclusão, ausentes elementos que configurem omissão, obscuridade ou contradição, os embargos de declaração opostos pela Carioca Christiani Nielsen Engenharia S.A. e por Jorge Luiz Zelada em face do Acórdão 704/2021-TCU-Plenário devem ser rejeitados.
	Ante o exposto, VOTO por que o colegiado adote a minuta de acórdão que submeto à apreciação.
TCU, Sala das Sessões, em 19 de maio de 2021.
JORGE OLIVEIRA 
Relator